臺灣高等法院臺中分院刑事判決
110年度金上訴字第1059號
上  訴  人  臺灣苗栗地方檢察署檢察官
被      告  邱梅蘭
上列上訴人因被告違反洗錢防制法案件，不服臺灣苗栗地方法院
110年度易字第10號中華民國110年2月25日第一審判決(起訴案號
：臺灣苗栗地方檢察署109年度偵字第3467、4711、6778號)，提
起上訴，本院判決如下：
    主    文
原判決撤銷。
邱梅蘭共同犯洗錢防制法第十四條第一項之洗錢罪，處有期徒刑
肆月，併科罰金新臺幣貳萬元，罰金如易服勞役，以新臺幣壹仟
元折算壹日。未扣案之犯罪所得新臺幣貳萬元沒收，於全部或一
部不能沒收時，追徵之。
    犯罪事實
一、邱梅蘭依其智識及社會生活經驗，應可預見若提供其金融帳
    戶給他人使用，因該帳戶所有人與實際使用人不同，有可能
    被用來作為詐欺犯罪之人頭帳戶，以供他人收受詐欺犯罪所
    得使用，且經提領後會產生遮斷金流以逃避國家追訴、處罰
    之效果，竟仍基於幫助詐欺取財及幫助一般洗錢之不確定故
    意，於民國109年3月16日18時25分前某日，在苗栗縣○○鄉○○
    村○○00號住處附近之全家超商，將其申辦之中華郵政帳號：
    00000000000000號帳戶（下稱郵局帳戶）、渣打銀行帳號：
    00000000000000號帳戶（下稱渣打帳戶）之金融卡、密碼（
    均更改為指定之888666）寄給真實姓名年籍不詳之人（下稱
    某甲），供作收取詐騙款項之用。某甲於取得上開2個帳戶
    資料後，即實施下列犯行：
  ㈠於109年3月16日16時50分許，以電話聯絡姜捷翔，假冒「愛
    上新鮮購物網站」客服人員、玉山銀行主任，佯稱因購物網
    站誤植扣款，將協助操作ATM，修正解除個資密碼即可退費
    等語，使姜捷翔陷於錯誤，分別於同日18時25分、28分許，
    匯款4萬9987元、3萬1234元至郵局帳戶，旋遭某甲提領一空
    。
  ㈡於109年3月16日18時47分許，以電話聯絡李芸丞，假冒購物
    網站客服人員、台新銀行陳主任，佯稱因工作人員疏失將導
    致連續扣款，可依指示操作ATM修正錯誤等語，使李芸丞陷
    於錯誤，分別於同日18時47分、55分許，匯款4萬9987元、1
    萬9123元至郵局帳戶，旋遭某甲提領一空。
  ㈢於109年3月16日17時許，以電話聯絡陳琪鑫，假冒「愛上新
    鮮購物網站」、中國信託銀行客服人員，佯稱先前購買之商
    品因工作人員疏失，誤設為分期付款，可依指示操作ATM修
    正錯誤等語，使陳琪鑫陷於錯誤，分別於同日18時54分許、
    翌（17）日0時11分許，使用網路銀行轉帳19萬9987元、19
    萬9987元至渣打帳戶。其中第1筆款項19萬9987元，經某甲
    持渣打帳戶金融卡，於109年3月16日19時52分許，至臺中市
    ○○區○○路0段000號彰化銀行潭子分行ATM提領8萬元；再於10
    9年3月16日19時56分許，至臺中市○○區○○路0段000號臺灣企
    業銀行潭子分行ATM提領12萬元。而第2筆款項19萬9987元，
    因邱梅蘭接獲某甲指示，竟升高其犯意，與某甲共同意圖為
    自己不法之所有，基於詐欺取財及一般洗錢之犯意聯絡，由
    邱梅蘭先於109年3月16日晚間，透過語音電話掛失之方式，
    掛失渣打帳戶存摺、金融卡，復於109年3月17日10時21分許
    ，前往苗栗縣○○鄉○○路000號渣打銀行公館分行，臨櫃申請
    補發存摺、金融卡後，持補發之存摺臨櫃提領20萬元，再依
    指示前往苗栗縣○○鄉○○村000號公館鶴岡郵局，將其中18萬
    元存入叢語岑之郵局帳戶（叢○○寄出其女叢語岑帳戶之行為
    ，業經檢察官以犯罪嫌疑不足而為不起訴處分確定），藉以
    掩飾、隱匿詐欺犯罪所得之去向及所在，其餘2萬元則作為
    邱梅蘭之報酬。
二、案經姜捷翔、李芸丞、陳琪鑫訴由苗栗縣警察局苗栗分局、
    臺南市政府警察局第一分局報告臺灣苗栗地方檢察署檢察官
    偵查起訴。
    理    由
一、程序及證據能力方面：
  ㈠被告邱梅蘭經合法傳喚，無正當之理由不到庭，本院不待其
    陳述，逕行判決。
  ㈡刑事訴訟法第159條之5第1項規定：「被告以外之人於審判外
    之陳述，雖不符前4條之規定，而經當事人於審判程序同意
    作為證據，法院審酌該言詞陳述或書面陳述作成時之情況，
    認為適當者，亦得為證據。」本判決所引用被告以外之人於
    審判外所為言詞或書面陳述之供述證據，經檢察官及被告於
    本院同意作為證據使用（本院卷第47頁），本院審酌該等證
    據作成時之情況，並無違法取證或其他瑕疵，認為適於作為
    本案認定事實之依據，依上開規定，該等供述證據應具有證
    據能力。
  ㈢本判決所引用之非供述證據，並無證據證明有出於違法取得
    之情形，復經本院依法踐行調查程序，應具有證據能力。
二、認定犯罪事實所憑之證據及理由：　　
    上開犯罪事實業據被告於原審準備程序、審理及本院準備程
    序中坦承不諱，核與告訴人姜捷翔、李芸丞、陳琪鑫(下稱
    告訴人3人)、證人叢○○於警詢中證述之情節相符，並有玉山
    銀行存摺影本、交易明細、玉山個人網路銀行交易明細、郵
    政存簿儲金簿影本、中華郵政股份有限公司109年4月10日儲
    字第1090086565號函檢附變更代號、查詢存簿變更資料及提
    款密碼錯誤紀錄、基本資料、客戶歷史交易清單、渣打國際
    商業銀行股份有限公司109年3月25日渣打商銀字第10900078
    90號函檢附客戶基本資料、照片、歷史明細查詢、渣打銀行
    帳戶交易明細、被告與某甲LINE對話紀錄、寄取貨單，監視
    錄影翻拍照片、中華郵政股份有限公司臺中郵局109年10月1
    6日中管字第1091801639號函檢附立帳申請書、戶口名簿、
    叢○○身分證影本、交易明細、存入叢語岑帳戶存款單在卷為
    憑，足見被告之自白與事實相符而可採信，事證明確，犯行
    堪以認定。
三、論罪科刑及撤銷原判決之理由：
  ㈠按：
　1.刑法上之幫助犯，固以幫助他人犯罪之意思而參與犯罪構成
    要件以外之行為而成立，但所謂以幫助他人犯罪之意思而參
    與者，指其參與之原因，僅在助成他人犯罪之實現者而言；
    所稱參與犯罪構成要件以外之行為，乃指其所參與者非直接
    構成某種犯罪事實之內容，而僅係助成其犯罪事實實現之行
    為而言；苟已參與構成某種犯罪事實之一部，即屬分擔實施
    犯罪之行為，雖僅以幫助他人犯罪之意思而參與，亦仍屬共
    同正犯。
　2.共同正犯，係共同實行犯罪行為之人，在合同意思範圍內，
    各自分擔犯罪行為之一部，相互利用他人之行為，以達其犯
    罪之目的，其成立不以全體均參與實行犯罪構成要件之行為
    為必要。共同犯罪之意思不以在實行犯罪行為前成立者為限
    ，若了解最初行為者之意思而於其實行犯罪之中途發生共同
    之意思而參與實行者，亦足成立；故對於發生共同犯意以前
    其他共同正犯所為之行為，苟有就既成之條件加以利用而繼
    續共同實行犯罪之意思，則該行為即在共同意思範圍以內，
    應共同負責。
　3.刑法上所謂幫助他人犯罪，係指就他人之犯罪加以助力，使
    其易於實施之積極的或消極的行為而言。如在正犯實施前，
    曾有幫助行為，其後復參與犯罪構成要件之行為者，即已加
    入犯罪之實施，其前之低度行為應為後之高度行為所吸收，
    仍成立共同正犯，不得以從犯論。
　㈡查被告於交付郵局帳戶、渣打帳戶之資料時，尚難認已有共
    同實行詐欺及洗錢之犯意聯絡及行為分擔，且其當時提供該
    等帳戶資料，應僅係對於正犯欲遂行之詐欺及洗錢犯行，資
    以助力，非屬詐欺取財罪及一般洗錢罪之構成要件行為，從
    而，被告於交付上開帳戶資料當時應僅論以幫助犯；惟其嗣
    後應允提領告訴人陳琪鑫被騙匯入渣打帳戶內之款項，係將
    原幫助犯意提升為共同正犯之犯意，且在某甲指示下，先透
    過語音電話掛失渣打帳戶存摺、金融卡，再前往臨櫃申請補
    發存摺、金融卡，然後持補發之存摺臨櫃提領20萬元，並將
    其中18萬元存入叢語岑郵局帳戶，此等行為已該當於參與詐
    欺及洗錢（成立洗錢罪之理由詳後述）犯行之構成要件行為
    ，雖被告未能確知某甲分工實施犯罪之細節，亦未參與對告
    訴人陳琪鑫施行詐騙之過程，然此部分既與某甲具有相互利
    用之共同犯意，並各自分擔部分犯罪行為，依前揭說明，被
    告仍應就此部分犯行負共同正犯責任，而其先前所為交付渣
    打帳戶資料之幫助詐騙告訴人陳琪鑫及該部分洗錢之低度行
    為，自應為其後參與犯罪構成要件之高度行為所吸收。
　㈢洗錢防制法第14條第1項規定：「有第2條各款所列洗錢行為
    者，處7年以下有期徒刑，併科新臺幣5百萬元以下罰金。」
    同法第2條規定：「本法所稱洗錢，指下列行為：一、意圖
    掩飾或隱匿特定犯罪所得來源，或使他人逃避刑事追訴，而
    移轉或變更特定犯罪所得。二、掩飾或隱匿特定犯罪所得之
    本質、來源、去向、所在、所有權、處分權或其他權益者。
    三、收受、持有或使用他人之特定犯罪所得。」而所謂特定
    犯罪，包括刑法第339條之詐欺取財罪，洗錢防制法第3條第
    2款定有明文。是若有掩飾或隱匿因自己或他人詐欺所得財
    物之行為，即應成立洗錢罪。本件被告提供其郵局帳戶、渣
    打帳戶資料給某甲使用，致告訴人3人遭詐欺後，將款項匯
    入上開帳戶，再由某甲或被告前往提領，甚或轉存至其他帳
    戶，以此方式掩飾、隱匿詐欺犯罪所得之去向及所在，自屬
    上開法條所稱之洗錢行為。
　㈣故核被告所為：
　1.就告訴人陳琪鑫部分，被告係犯刑法第339條第1項之詐欺取
    財罪、洗錢防制法第14條第1項之一般洗錢罪。此部分詐欺
    取財及一般洗錢犯行，係一行為觸犯數罪名，為想像競合犯
    ，應依刑法第55條規定，從一重之一般洗錢罪處斷。
　2.就告訴人姜捷翔、李芸丞部分，被告係犯刑法第30條第1項
    前段、第339條第1項之幫助詐欺取財罪，以及刑法第30條第
    1項前段、洗錢防制法第14條第1項之幫助一般洗錢罪。此部
    分幫助詐欺取財及幫助一般洗錢犯行，亦係一行為觸犯數罪
    名之想像競合犯，應從一重之幫助一般洗錢罪處斷。
　3.被告1次提供其郵局帳戶及渣打帳戶給某甲，供作告訴人3人
    被騙匯入款項之人頭帳戶，並出面提領告訴人陳琪鑫匯入渣
    打帳戶部分款項之行為，係在同一事實歷程本於詐欺及洗錢
    之同一目的所為，依照社會一般通念，難以從中割裂評價，
    應認屬同一行為。故被告以一行為使告訴人3人之財產法益
    受到侵害，上開1.2.部分為想像競合犯，應依刑法第55條規
    定，從一重之一般洗錢罪處斷。
　4.被告與某甲之間，就上開犯行具有犯意聯絡及行為分擔，為
    共同正犯。　　　
　5.起訴書就被告所犯罪名雖漏論洗錢防制法第14條第1項之一
    般洗錢罪，然其犯罪事實欄已載明被告提供帳戶及依指示提
    款後存入叢語岑郵局帳戶之洗錢行為，應認洗錢部分業經起
    訴，且與詐欺部分既具有想像競合犯之裁判上一罪關係，本
    院審理時又已當庭告知被告涉犯一般洗錢罪名，自得併予審
    究。
　㈤被告於第一、二審程序中，就所犯一般洗錢罪均自白犯罪，
    應依洗錢防制法第16條第2項規定減輕其刑。　
　㈥撤銷原判決之理由：
　　被告本案犯行係在同一事實歷程本於同一目的所為，難以割
    裂評價，應認屬同一行為，而依想像競合犯關係全部論以一
    罪，已如前述，原判決就前開㈣1.及㈣2.部分予以割裂而論處
    二罪，且未依洗錢防制法第16條第2項規定減輕其刑，均有
    未合；檢察官上訴意旨指摘原審就幫助詐欺部分漏論洗錢罪
    名、本案不應切割為二罪而應全部論以一罪，其上訴為有理
    由。又被告犯後迄未賠償告訴人3人損失或取得告訴人3人原
    諒，無彌補過錯之具體表現，原審給予緩刑寬典亦有不當。
    原判決因有上述各項違失，應由本院予以撤銷改判。
  ㈦刑之酌科：
　1.本院審酌被告不循正當途徑賺取金錢，為圖輕易得款花用，
    竟提供2個金融帳戶供某甲使用，並負責提領一部分贓款，
    造成告訴人3人之財產損失及精神痛苦，且破壞人際互信基
    礎，危害社會經濟秩序，其犯罪動機、目的及手段均應受非
    難，考量被告參與犯罪之程度，告訴人3人各自遭詐騙損失
    之金額，被告犯罪所得為2萬元，其於第一、二審自白認罪
    ，但未對告訴人3人為任何賠償，兼衡被告自陳教育程度為
    國中畢業，從事旅遊解說員工作，收入不固定，子女已成年
    （原審卷第50至51頁）等一切情狀，量處如主文第2項所示
    之刑，並就罰金刑部分諭知易服勞役之折算標準。
　2.被告未曾因故意犯罪受有期徒刑以上刑之宣告，有臺灣高等
    法院被告前案紀錄表附卷可參，就前科素行部分固符合宣告
    緩刑要件；然本院認為，被告1次提供2個金融帳戶給某甲，
    造成告訴人3人被騙匯款，匯款金額各為陳琪鑫39萬9974元
    、姜捷翔8萬1221元、李芸丞6萬9110元，均不在少數，被告
    並負責提領其中一部分款項，且取得2萬元報酬，犯後又始
    終未為任何賠償，如予宣告緩刑，告訴人3人情何以堪？況
    本院依洗錢防制法第16條第2項規定減輕其刑後，有期徒刑
    部分係量處4月之刑度，雖不得易科罰金但得易服社會勞動
    ，非必入監服刑不可，於判決確定後自應由檢察官依法執行
    ，始足收警惕之效，故不予宣告緩刑。
　㈧沒收部分：
  1.被告於本案獲取之犯罪所得為2萬元，未據扣案亦未實際合
    法發還告訴人，應依刑法第38條之1第1項前段、第3項規定
    宣告沒收，於全部或一部不能沒收時，追徵之。
　2.洗錢防制法第18條第1項前段固規定：「犯第14條之罪，其
    所移轉、變更、掩飾、隱匿、收受、取得、持有、使用之財
    物或財產上利益，沒收之。」惟刑法第11條明定：「本法總
    則於其他法律有刑罰、保安處分或沒收之規定者，亦適用之
    。但其他法律有特別規定者，不在此限。」是以，除上述洗
    錢防制法第18條第1項前段所定洗錢標的沒收之特別規定外
    ，其餘刑法第38條之1第5項、第38條之2第2項等沒收相關規
    定，於本案亦有其適用。查本案洗錢標的雖未能實際合法發
    還告訴人3人，然本院考量被告是以提供帳戶及依指示前往
    領款轉存之方式犯洗錢罪，並非居於犯罪主導地位，獲取之
    犯罪所得2萬元業經宣告沒收追徵如上，若再對其宣告沒收
    洗錢標的，尚屬過苛，故依刑法第38條之2第2項規定，不予
    宣告沒收。　
據上論斷，應依刑事訴訟法第371條、第369條第1項前段、第364
條、第299條第1項前段，判決如主文。
本案經檢察官唐先恆提起公訴，檢察官馮美珊提起上訴，檢察官
徐松奎到庭執行職務。
中　　華　　民　　國　　110 　年　　8 　　月　　25　　日
                  刑事第八庭  審判長法  官  林清鈞
                                    法  官  簡婉倫
                                    法  官  黃小琴
以上正本證明與原本無異。
如不服本判決，應於收受送達後20日內向本院提出上訴書狀，其
未敘述上訴理由者，並得於提起上訴後20日內向本院補提理由書
（均須按他造當事人之人數附繕本）「切勿逕送上級法院」。因
疫情而遲誤不變期間，得向法院聲請回復原狀。

                                    書記官  李宜珊

中　　華　　民　　國　　110 　年　　8 　　月　　25　　日
附錄論罪科刑法條：
刑法第339條第1項
意圖為自己或第三人不法之所有，以詐術使人將本人或第三人之
物交付者，處5年以下有期徒刑、拘役或科或併科50萬元以下罰
金。
洗錢防制法第14條第1項
有第2條各款所列洗錢行為者，處7年以下有期徒刑，併科新臺幣
5百萬元以下罰金。